【裁判字號】    88,上,1589
【裁判日期】    890321
【裁判案由】    損害賠償
【裁判全文】
臺灣高等法院民事判決  八十八年度上字第一五八九號
    上  訴  人  甲○○
    訴訟代理人  陳肇熙律師
    複  代理人  呂金貴律師
    被  上訴人  戊○○○    住台北市○○○路○段一九五巷一八弄二之一號三樓
                乙○○      住.
                丁○○      住.
                丙○○      住.
                己○○      住台北市○○○路○段二一八巷一七號
    兼  共  同
    訴訟代理人  庚○○      住台北市○○○路○段一七二巷六號四樓
右當事人間損害賠償事件，上訴人對於中華民國八十八年五月十七日臺灣士林地方法
院八十七年度訴字第七八九號第一審判決提起上訴，本院判決如左：
    主      文
原判決關於命(一)上訴人給付被上訴人戊○○○之金額超過新台幣參拾萬壹仟玖佰伍拾
伍元本息部分；(二)上訴人各給付被上訴人乙○○、丁○○、丙○○、庚○○、己○○
之金額各超過貳拾萬壹仟玖佰柒拾玖元本息部分，與各該部分假執行之宣告，暨命上
訴人負擔訴訟費用之裁判均廢棄。
右開廢棄部分，被上訴人在第一審之訴及假執行之聲請均駁回。
其餘上訴駁回。
第一、二審訴訟費用由上訴人負擔。
    事      實
甲、上訴人方面：
一、聲明：
（一）原判決關於不利於上訴人部分廢棄。
（二）右開廢棄部分，被上訴人在第一審之訴及假執行之聲請均駁回。
二、陳述：與原判決記載相同，茲引用之。
三、證據：援用原審之立證方法。
乙、被上訴人方面：
一、聲明：上訴駁回。
二、陳述：與原判決記載相同，茲引用之。
三、證據：除援用原審立證方法外，並補提出墓園工程明細表為證。
    理      由
一、被上訴人起訴主張：上訴人於民國（下同）八十六年十二月四日下午七時三十五
    分許，騎乘車號ＣＧＧ─六五七號重型機車，沿台北市○○路自士林往天母方向
    行駛，途經忠誠路一段二十七號附近時，疏未注意在市區道路行駛，其時速不得
    逾四十公里，且應在遵行車道內行駛，貿然以時速約五十公里超速行駛於標明禁
    止機車行駛之中線車道上，復未注意前方有被害人吳玉田未經行人穿越道而由道
    路中段橫越道路，致撞及被害人吳玉田，使被害人吳玉田受有頭部外傷及顱內出
    血之傷害，經送醫救治後，延至同年月十七日下午七時二十六分不治死亡，被上
    訴人為被害人吳玉田之法定繼承人（按：被上訴人戊○○○係被害人吳玉田之妻
    ，被上訴人乙○○、丁○○、丙○○、庚○○、己○○則均為被害人吳玉田之子
    女）；被害人吳玉田生前在士林御花園社區擔任管理員，每月薪資新台幣（下同
    ）一萬九千元，因本次車禍受傷而受有減少十四日（即八十六年十二月四日至同
    年月十七日）勞動能力之損失八千八百六十六元；又被上訴人共同為吳玉田支出
    醫療費用十四萬三千四百五十八元中之自付額（其餘由中央健康保險局支付）及
    殯葬費用一百二十九萬三千五百六十元；又被上訴人戊○○○受有法定扶養費用
    之損害一百十五萬二千元，並得請求慰藉金五十萬元，被上訴人乙○○、丁○○
    、丙○○、庚○○、己○○每人亦均得請求慰藉金二十萬元等情，爰依侵權行為
    及繼承之法則，求為命上訴人給付被上訴人戊○○○一百八十九萬二千九百八十
    元；各給付被上訴人乙○○、丁○○、丙○○、庚○○、己○○四十四萬零九百
    八十元，並均加付法定遲延利息之判決（原審判命上訴人給付被上訴人戊○○○
    三十萬七千四百五十八元及法定遲延利息，各給付被上訴人乙○○、丁○○、丙
    ○○、庚○○、己○○二十萬四千五百五十四元及法定遲延利息，駁回被上訴人
    其餘之請求，上訴人就其敗訴部分聲明不服；被上訴人就彼等敗訴部分，並未聲
    明不服）。
    上訴人則以：上訴人所騎乘之機車因遭不詳車號計程車擦撞，以致撞及穿越道路
    之被害人吳玉田，此種突發狀況實非上訴人所得防範；況被害人吳玉田在設有劃
    分島之路段穿越道路，亦有過失等語，資為抗辯。
二、經查被上訴人主張上訴人於前開時地，騎乘車號ＣＧＧ─六五七號重型機車，貿
    然以時速約五十公里超速行駛於標明禁止機車行駛之中線車道上，復未注意前方
    有被害人吳玉田正在穿越設有劃分島之道路，致撞及被害人吳玉田，使被害人吳
    玉田受有頭部外傷及顱內出血之傷害，經送醫救治後，延至八十六年十二月十七
    日下午七時二十六分不治死亡之事實，為上訴人所不爭執，且上訴人因此所涉及
    過失致人於死罪責，亦經刑事法院判處有期徒刑五月確定在案，有原審八十七年
    度交易字第一一五號刑事判決可稽（見原審訴字卷六至八頁），自堪信為真實。
三、按行車速度，依標誌之規定，無標誌者，應依左列規定：(一)在市區道路，時速不
    得超過四○公里，在郊外道路時速不得超過六○公里；次按機器腳踏車行駛之車
    道，應依左列規定：：(二)在已劃分快慢車道之道路，輕型機器腳踏車應在慢車道
    行駛，重型機器腳踏車依標誌或標線之規定行駛，無標誌標線者，得在快慢車道
    行駛；又按汽車行駛時，駕駛人應注意車前狀況及兩車併行之間隔，並隨時採取
    必要之安全措施，道路交通安全規則第九十三條第一項第一款、第九十九條第一
    項第二款及第九十四條第三項分別定有明文。上訴人違反上開規定，以時速約五
    十公里騎乘重型機車行駛於標明禁止機車行駛之市區道路○○○道，復未注意車
    前有被害人吳玉田正在穿越道路，以致不及採取煞車閃避等安全措施，撞及被害
    人吳玉田致死，上訴人就本次車禍之發生顯有過失。雖上訴人辯稱伊所騎乘之機
    車因遭不詳車號計程車擦撞，以致撞及被害人吳玉田，此種突發狀況實非伊所得
    防範云云，惟查上訴人若不違規超速行駛於標明禁止機車行駛之市區道路○○○
    道，當不致遭其他計程車擦撞，又上訴人若能及早注意車前有被害人吳玉田正在
    穿越道路，亦可採取煞車閃避等安全措施，而不致撞及被害人吳玉田致死，是上
    訴人所為之上開抗辯，殊不足取。
四、按不法侵害他人致死者，對於支出殯葬費之人，亦應負損害賠償責任；又被害人
    對於第三人負有法定扶養義務者，加害人對於該第三人亦應負損害賠償責任；又
    不法侵害他人之身體或健康者，對於被害人因此喪失或減少勞動能力或增加生活
    上之需要時，應負損害賠償責任；又不法侵害他人致死者，被害人之父、母、子
    、女及配偶，雖非財產上之損害，亦得請求賠償相當之金額，民法第一百九十二
    條第一項、第二項、第一百九十三條第一項及第一百九十四條分別定有明文。查
    被上訴人戊○○○係被害人吳玉田之妻，被上訴人乙○○、丁○○、丙○○、庚
    ○○、己○○則均為被害人吳玉田之子女，有繼承系統表及戶籍謄本可稽（見原
    審交附民字卷六至十四頁），上訴人因過失不法侵害被害人吳玉田之生命，對於
    被上訴人因此所受之損害，自應負損害賠償責任。茲就被上訴人所請求上訴人賠
    償之金額，分別准駁如左：
  (一)關於醫療費用部分：被上訴人主張被害人吳玉田自八十六年十二月四日車禍受傷
    ，經送醫救治，至同年月十七日死亡止，計支出醫療費用十四萬三千四百五十八
    元云云，惟查其中十四萬三千一百十八元部分，業據其提出醫療費用收據為証（
    見原審交附民字卷十五至十六頁），經核各該單據所載治療費別與被害人吳玉田
    所受傷情相合，應認均屬治療上之必要費用，自屬有據。至証明書費三百四十
    元部分之請求（見原審交附民字卷十五頁），尚難認係屬醫療上所必需之費用，
    即屬無據。又十四萬三千一百十八元其中之自付額五十元係由被上訴人共同支付
    （此部分被上訴人係依無因管理之法則請求），其餘十四萬三千零六十八元（此
    部分被上訴人係依繼承之法則請求）雖係由中央健康保險局支付，惟按保險制度
    ，旨在保護被保險人，非為減輕損害事故加害人之責任，保險給付請求權之發生
    ，係以定有支付保險費之保險契約為基礎，與因侵權行為所生之損害賠償請求權
    ，並非出於同一原因，後者之損害賠償請求權，殊不因受領前者之保險給付而喪
    失（參照最高法院六十八年台上字第四二號判例），是上訴人辯稱其中十四萬三
    千零六十八元醫療費用既係由中央健康保險局給付，被上訴人自不得請求賠償云
    云，殊不足取。
  (二)關於殯葬費用部分：被上訴人主張被害人吳玉田死亡後，被上訴人共同支出殯葬
    費用一百二十九萬三千五百六十元云云（包括台北市政府規費一千六百元、二萬
    三千七百六十元及茶水費二百元、殯葬禮儀用品費用二十六萬元、土葬墓園工程
    費用一百萬八千元），惟查其中一百二十六萬七千八百元部分（即台北市政府規
    費一千六百元及二萬三千七百六十元、殯葬禮儀用品費用二十六萬元中剔除重複
    計算之上開台北市政府規費一千六百元及二萬三千九百六十元後為二十三萬四千
    四百四十元、土葬墓園工程費用九十六萬元加計百分之五之加值稅共一百萬八千
    元），業據其提出台北市政府規費收據、吉興禮儀用品有限公司估價單、統一發
    票及墓園工程明細估價單為証（見原審交附民字卷十七至十九頁、本院卷五十頁
    ），經核均屬喪葬之必要費用，自屬有據。至茶水費二百元部分（見原審交附民
    字卷十七頁），尚難認係屬喪葬上所必需之費用；另吉興禮儀用品有限公司所出
    具之上開估價單其中所列之市政府規費一千六百元及二萬三千九百六十元部分核
    屬重複計算之費用（見原審交附民字卷十九頁），均應予剔除。
  (三)關於減少勞動能力損失部分：被上訴人主張被害人吳玉田生前在士林御花園社區
    擔任管理員，每月薪資一萬九千元，因本次車禍受傷而受有減少十四日（即八十
    六年十二月四日至同年月十七日）勞動能力之損失八千八百六十六元之事實，業
    據其提出證明書為證（見原審卷五一頁、本院卷七四頁），且為上訴人所不爭執
    ，而吳玉田所受上開損害係屬財產上之損害，自得由被上訴人共同繼承，是被上
    訴人所為此部分之請求，亦屬有據。
  (四)關於扶養費用部分：被上訴人戊○○○主張其係被害人吳玉田之妻，被害人吳玉
    田因本次車禍死亡，致其受有扶養費用損害一百十五萬二千元云云，惟查被上訴
    人戊○○○係二十六年十一月二十二日出生（見原審交附民字卷七頁），於八十
    六年十二月十七日被害人吳玉田死亡時，其平均餘命雖有二三點九九年（參見內
    政部統計處編印，中華民國八十六年臺閩地區簡易生命表【摘要本】三七頁），
    然被害人吳玉田係十三年五月九日出生（見原審交附民字卷七頁），於死亡時已
    年滿七十三歲，其平均餘命僅有十二點六二年（參見同上三五頁），是被上訴人
    戊○○○自八十六年十二月十七日起，得繼續受被害人吳玉田扶養之期間至多僅
    有十二點六二年；而被上訴人乙○○、丁○○、丙○○、庚○○、己○○均已成
    年（見原審交附民字卷六至十三頁），亦有扶養被上訴人戊○○○之義務與能力
    ；按負扶養義務者有數人，而其親等同一時，應各依其經濟能力，分擔義務，民
    法第一千一百十五條第三項定有明文。原審斟酌被害人吳玉田死亡時已年滿七十
    三歲，本應受其子女即被上訴人乙○○、丁○○、丙○○、庚○○、己○○扶養
    ，且被害人吳玉田罹犯有心臟肥大及心律不整（見原審訴字卷四三頁之台北市政
    府衛生局委託醫院辦理老人健康檢查紀錄表），其扶養被上訴人戊○○○之能力
    當遠低於被上訴人乙○○、丁○○、丙○○、庚○○、己○○，以及八十七年度
    綜合所得稅扶養親屬之寬減額為每人全年七萬二千元等情節，認被上訴人戊○○
    ○每年所受被害人吳玉田扶養費用之損害應祇有七千元，核屬適當，則被上訴人
    戊○○○同意按十二年又六個月計算（見本院卷七三頁）請求上訴人賠償扶養費
    用，並依霍夫曼計算法扣除中間利息後一次給付之金額為六萬六千六百二十七元
    ，亦屬有據。
  (五)關於慰藉金部分：查被上訴人因本次車禍分別遭喪夫、喪父之慟，精神上遭受極
    大打擊及痛苦，不言可喻，則被上訴人請求賠償非財產上損害之慰藉金，自屬有
    據。爰斟酌兩造之身分、地位及經濟狀況等一切情狀後（見本院卷七三頁、八二
    頁背面），認被上訴人戊○○○請求賠償之金額為五十萬元，尚嫌過高，應以二
    十萬元為適當；被上訴人乙○○、丁○○、丙○○、庚○○、己○○請求賠償之
    金額各為二十萬元，亦嫌過高，應各以十萬元為適當。
五、末按損害之發生或擴大，被害人與有過失者，法院得減輕賠償金額，或免除之，
    民法第二百十七條第一項定有明文。查被害人吳玉田違反道路交通安全規則第一
    百三十四條第二款規定，在設有劃分島之路段穿越道路，自陷於隨時可能發生交
    通事故之危險中，自屬與有過失。爰斟酌被害人吳玉田與上訴人上開過失情節後
    ，認被害人吳玉田應負擔十分之四之過失責任，上訴人應負擔十分之六之過失責
    任。
六、綜上所述，被上訴人戊○○○所受財產上及非財產上之損害金額合計為五十萬三
    千二百五十八元【其計算式：（143,118元＋1,267,800元＋8,866元）÷6＋66,6
    27元＋200,000元＝503,258元】，被上訴人乙○○、丁○○、丙○○、庚○○、
    己○○所受財產上及非財產上之損害金額合計各為三十三萬六千六百三十一元【
    其計算式：（143,118元＋1,267,800元＋8,866元）÷6＋100,000元＝336,631元
    】，惟被害人吳玉田就本次車禍發生之損害既與有過失，依前開說明，應減輕上
    訴人之賠償責任為十分之六，則上訴人應賠償被上訴人戊○○○之金額為三十萬
    一千九百五十五元（其計算式：503,258元×0.6＝301,955元）；賠償被上訴人
    乙○○、丁○○、丙○○、庚○○、己○○之金額各為二十萬一千九百七十九元
    （其計算式：336,631元×0.6＝201,979元）。從而，被上訴人本於侵權行為及
    繼承之法則，分別請求上訴人給付上開金額及均自附帶民事訴訟起訴狀繕本送達
    之翌日即八十七年六月二日起（見原審交附民字卷五頁背面），至清償日止，按
    年息百分之五計算利息部分，即屬應予准許；至超過上開部分被上訴人之請求，
    即屬不應准許。原審就前開不應准許部分，所為上訴人敗訴之判決，自有未合，
    上訴論旨指摘原判決此部分不當，求予廢棄改判，為有理由；就前開應予准許部
    分，所為上訴人敗訴之判決，並無不合，上訴論旨指摘原判決此部分不當，求予
    廢棄改判，為無理由。
七、至兩造其餘攻擊或防禦方法及未經援用之証據，經本院斟酌後，認為均不足以影
    響本判決之結果，自無逐一詳予論駁之必要，併此敘明。
據上論結，本件上訴為一部有理由，一部無理由，依民事訴訟法第四百五十條、第四
百四十九條第一項、第七十九條但書，判決如主文。
中    華    民    國    八十九    年        三      月      二十一      日
                              臺灣高等法院民事第十三庭
                                  審判長法  官  林  鄉  誠
                                        法  官  劉  清  景
                                        法  官  陳  駿  璧
右正本係照原本作成。
如不服本判決，應於收受送達後二十日內向本院提出上訴書狀，其未表明上訴理由者
，應於提出上訴後二十日內向本院補提理由書狀（均須按他造當事人之人數附繕本）
上訴時應提出委任律師或具有律師資格之人之委任狀；委任有律師資格者，另應附具
律師及格證書及釋明委任人與受任人有民事訴訟法第四百六十六條之一第一項但書或
第二項（詳附註）所定關係之釋明文書影本。
中    華    民    國    八十九    年        三      月      二十三      日
                                        書記官  鄭  淑  昀
附註：
民事訴訟法第四百六十六條之一（第一項、第二項）：
對於第二審判決上訴，上訴人應委任律師為訴訟代理人。但上訴人或其法定代理人具
有律師資格者，不在此限。
上訴人之配偶、三親等內之血親、二親等內之姻親，或上訴人為法人、中央或地方機
關時，其所屬專任人員具有律師資格並經法院認為適當者，亦得為第三審訴訟代理人
。


司法院資訊處製作；財團法人民間司法改革基金會備份。
